最高法院民事判決　　　　　　　　　　　　　　　八十七年度台上字第一六四三號
　　上　訴　人　施 炳 南
　　被 上 訴人　施田鑾英
右當事人間請求所有權移轉登記事件，上訴人對於中華民國八十六年八月四日台灣高
等法院第二審判決（八十六年度上字第五一二號），提起上訴，本院判決如左：
    主  文
上訴駁回。
第三審訴訟費用由上訴人負擔。
    理  由
本件上訴人主張：兩造於民國四十七年三月十七日結婚，六十二年間伊父施景欲將農
地數筆贈與三個兒子，當時伊因服務於榮民工程處，具有公務員身分，依法不得取得
農地之登記，乃與被上訴人約定，暫將受贈與之坐落桃園縣大溪鎮○○段第一九○號
面積二二九平方公尺旱地（下稱系爭土地）信託登記為被上訴人名義，待日後系爭土
地變更為建地或伊可以登記系爭土地所有權時，再將系爭土地返還登記伊之名義。茲
系爭土地已改編為都市內住宅區，且伊亦已自服務單位退休在家耕田，爰以本件起訴
狀繕本之送達，為終止信託關係之意思表示等情。求為命被上訴人將系爭土地所有權
移轉登記於伊之判決。
被上訴人則以：兩造間就系爭土地並無信託關係存在。因上訴人嗜賭如命，不顧家計
，上訴人之父施景恐其百年後上訴人將系爭土地變賣賭博、揮霍，伊及三名子女無以
維生，乃將系爭土地直接贈與伊，而非贈與上訴人，再信託登記伊名義。又兩造間縱
有信託關係存在，然因兩造訂立信託契約之目的，乃在迴避土地法第三十條之禁止規
定，使不具自耕能力之上訴人為信託契約之受益人，能取得系爭土地之所有權，並無
信託登記之經濟上目的存在，純屬脫法行為，應為無效。上訴人依無效之信託契約主
張終止及請求為系爭土地所有權移轉登記，應為無理由等語。資為抗辯。
原審依調查證據為辯論之結果，以：上訴人所主張之前揭事實，業據提出戶籍謄本、
土地登記簿謄本、榮民工程處機械修理工廠函及桃園縣政府工務局簡便行文表為證。
證人施明德亦證稱，系爭土地原為其父所有，原要登記給上訴人，因上訴人為公務員
，無自耕能力，所以借被上訴人之名義登記，現在上訴人退休，且地目已變更，所以
要將名義變更回來等語，固堪信上訴人主張，系爭土地係施景贈與上訴人，因上訴人
為公務員無法取得系爭土地之登記，兩造乃約定借用被上訴人名義登記為真實。惟按
所謂信託登記，乃委託人為自己或第三人之利益，以一定財產為信託財產，將之移轉
於受託人，由受託人管理或處分，以達成一定經濟上或社會上之目的之行為。故信託
登記除須有信託契約外，尚須有信託登記之經濟上目的存在。經查本件上訴人既自承
因系爭土地為農地，其身為公務員，無自耕能力，故借用被上訴人名義登記等語，可
見上訴人之行為顯係在規避土地法第三十條私有農地所有權之移轉，其承受人以能自
耕者為限（依當時適用之舊法係規定，其承受人以承受後能自耕者為限）之規定，而
與前揭信託行為有間。再者，上訴人所稱無自耕能力應僅係其以被上訴人名義登記之
動機而已，並非信託登記之經濟上目的，上訴人既未能舉證證明其信託行為之經濟上
目的為何？自與上開所謂信託行為之要件不符。且兩造當時訂立信託契約之目的，乃
在迴避土地法第三十條之禁止規定，使不具自耕能力之上訴人為信託契約之受益人，
能取得系爭土地之所有權，即屬脫法行為，應為無效。則上訴人本於不存在或無效之
信託關係主張終止，請求被上訴人將系爭土地所有權移轉登記，為無理由，不應准許
。因而將第一審所為上訴人勝訴之判決廢棄，改判駁回其訴，經核於法並無違誤。上
訴論旨，猶就原審認定事實及解釋契約之職權行使，指摘原判決違背法令，求予廢棄
，非有理由。至上訴理由另稱，伊與被上訴人約定暫委由被上訴人管理耕作，待將來
伊非公務人員得承受耕作時，方移轉登記為伊所有。事實上被上訴人亦自任耕作系爭
土地多年，直至其離家出走，顯有信託契約之經濟目的云云。係上訴第三審後所提出
之新攻擊方法，依民事訴訟法第四百七十六條第一項之規定，本院不得審酌，併此
明。
據上論結，本件上訴為無理由，依民事訴訟法第四百八十一條、第四百四十九條第一
項、第七十八條，判決如主文。
中      華      民      國    八十七    年      七      月     十七     日
                              最高法院民事第三庭
                                  審判長法官  范  秉  閣
                                        法官  朱  建  男
                                        法官  曾  煌  圳
                                        法官  許  澍  林
                                        法官  鄭  玉  山
      右正本證明與原本無異
                                              書  記  官
中      華      民      國    八十七    年      七      月    三十一    日
